【裁判字號】    97,交聲,36
【裁判日期】    970416
【裁判案由】    聲明異議
【裁判全文】
臺灣高雄地方法院交通事件裁定          97年度交聲字第36號
原處分機關  高雄市政府交通局
異  議  人  嵐翔企業有限公司
                    統一編號：.
代  表  人  廖永吉
上列受處分人因違反道路交通管理處罰條例案件，對於高雄市政
府交通局交通事件裁決中心所為之處分（原處分：高市交裁字第
裁32-HC0000000號）聲明異議，本院裁定如下：
    主  文
異議駁回。
    理  由
一、本件聲明異議意旨略以：車牌號碼IP-A40營業貨運曳引車（
    下稱系爭車輛），原係第三人鄭漢欽所有之車輛，而由受處
    分人即異議人嵐翔企業有限公司與鄭漢欽簽訂靠行服務契約
    書，向監理機關登記系爭車輛之所有人為異議人，而由蘇我
    良所駕駛。嗣係爭車輛於民國96年7 月23日遭台中縣清水分
    局舉發超載5.18公噸，司機蘇我良亦未知會異議人即離職，
    然系爭車輛事實上並非異議人所有，司機超載亦非異議人所
    能監督掌控，且異議人於事前已對司機提出嚴重警告「不得
    超載，否則應由其自行負責」，是本件超載明顯係可歸責於
    汽車駕駛人，應改處汽車駕駛人罰鍰，為此，爰聲明異議，
    請將原處分撤銷云云。
二、按汽車裝載貨物超過核定之總重量、總聯結重量者，處汽車
    所有人罰鍰，並記汽車違規紀錄1 次，其應歸責於汽車駕駛
    人時，除依第3 項規定處汽車駕駛人罰鍰及依第63條第1 項
    第2 款規定記點外，並記該汽車違規紀錄1 次。有前2 項規
    定之情形者，應責令改正或當場禁止通行，並處新臺幣（下
    同）1 萬元罰鍰，超載10公噸以下者，以總超載部分，每 1
    公噸加罰1000元；超載逾10公噸至20公噸以下者，以總超載
    部分，每1 公噸加罰2000元；超載逾20公噸至30公噸以下者
    ，以總超載部分，每1 公噸加罰3000元；超載逾30公噸者，
    以總超載部分，每1 公噸加罰新臺幣5000元。未滿1 公噸以
    1 公噸計算，道路交通管理處罰條例第29條之2 第1 項、第
    3 項，分別定有明文。
三、本院的判斷：
  (一)第三人蘇我良駕駛系爭車輛於96年7 月23日上午9 時6 分許
    ，在台中縣沙鹿鎮○○路與明德路口，因「總重40.18 公噸
    ，核定重量35公噸，超載5.18公噸」，而有「汽車裝載貨物
    超過核定之重量」之違規行為，由台中縣警察局清水分局清
    泉派出所員警攔檢舉發等事實，為異議人所不否認，且有台
    中縣警察局第HC0000 000號舉發違反道路交通管理事件通知
    單1 紙在卷足稽，是就此交通違規事實堪以認定。又本件案
    載違規時間當時，異議人確係系爭車輛車籍資料上所登記之
    車主，亦有系爭車輛汽車車籍查詢資料1 份附卷可考。
  (二)按汽車運輸業所稱之「靠行」，係指汽車所有人為達營業之
    目的，將汽車所有權移轉於車行，便成為權利人而為管理行
    為之謂，應屬信託行為一種，車行即為其受託人。依信託行
    為之本質，在信託人關係終止並信託財產（即汽車）經受託
    人移還前，應認受託人為信託財產法律上之所有權人，不得
    仍謂信託財產為信託人所有（最高法院72年度台上字第3524
    號判決意旨參照）。經查，異議人主張系爭車輛係鄭漢欽所
    有，「靠行」於異議人公司，業據異議人提出汽車貨運業接
    受自備車輛靠行服務契約書1 份在卷可稽，則依上開判決意
    旨及說明，系爭車輛既係原所有人鄭漢欽靠行於異議人公司
    ，異議人與原所有人間係成立信託關係，異議人即受託人為
    該信託財產（即系爭車輛）法律上之所有人，足見異議人仍
    無解其為系爭汽車所有權人之責甚明。至異議人雖辯稱系爭
    車輛事實上並非其所有，不應由其負責云云，要與本院上開
    調查證據結果相悖，不足採信。
  (三)次按交通事故之發生，因大型車輛肇事而致生傷亡之情形，
    遠較一般單純小型車或機器腳踏車發生事故之機率為高，是
    立法上遂要求其駕駛人於駕駛前開車輛均須注意是否有超載
    之情事，有必要對違規者加重處罰，以遏止事故之發生；另
    車輛所有人（含汽車運輸業者）對於車輛駕駛人，更應具有
    駕駛前之檢查及駕駛管理機制，以確保其駕駛之車輛無超載
    之責任，以防範事故於未然。從而，道路交通管理處罰條例
    第29條之2 於90年1 月17日公布增訂後，對超載而駕駛大型
    車輛者之處罰，對汽車所有人亦處以罰鍰並記汽車違規紀錄
    1 次，藉此督促汽車所有人善盡管理之責，其目的無非係慮
    及大型車輛之駕駛人超載駕駛大型車輛，恐對交通安全產生
    更大影響，故應加強大型車輛汽車所有人（含汽車運輸業者
    ）管理駕駛人之責，強化要求大型車輛所有人（含汽車運輸
    業者）建立對所僱用之駕駛人之管理機制，避免將來重大交
    通事故發生。經查，本件案載違規時間當時，異議人確係系
    爭車輛車籍資料上所登記之車主，有系爭車輛汽車車籍查詢
    資料1 份附卷可考，是異議人確係系爭汽車之所有權人無疑
    ，則依上開說明，異議人自應善盡對系爭汽車駕駛人之管理
    機制，確實監督汽車駕駛人於駕駛系爭車輛前須注意是否有
    超載之情事，以避免將來重大交通事故發生，參以異議人自
    稱：駕駛人蘇我良前於96年7 月9 日第一次遭員警舉發超載
    3.6 公噸被罰時，伊即向蘇我良提出警告『以後不得再超載
    ，若有再超載將由其自行負責』等語，有聲明異議狀1 紙在
    卷可稽（見本院卷第4 頁），則異議人既能於事前要求駕駛
    人蘇我良不得再超載，益徵異議人對系爭車輛之使用狀況並
    非毫無所悉，仍具一定之管理監督關係甚明。是異議人辯稱
    其不具歸責事由云云，均屬事後卸責之詞，無足採信。
  (四)綜合上述，異議人雖執「系爭車輛並非異議人所有，司機超
    載亦非異議人所能監督掌控」云云資為異議，然經本院上開
    調查證據結果，異議人所執之詞均不足以採信。從而，異議
    人既係系爭車輛之汽車所有人，且對系爭車輛之使用具有相
    當之管理監督關係，則本件系爭車輛之違規仍屬可歸責於異
    議人，是原處分機關依上開道路交通管理處罰條例第29條之
    2 第1 項、第3 項規定，於96年12月10日以高市交裁字第裁
    32-HC0000000號裁決書，處異議人罰鍰16,000元，係在法定
    罰鍰金額內，並無違誤之處，本件異議人猶執前詞，指摘原
    處分不當，為無理由，應予駁回。
四、異議人既有上述違規超載之事實，則是否同時應依道路交通
    管理處罰條例第29條第1 項予以記車輛違規紀錄一次之情形
    ，自應由原裁處機關依法辦理，附此敘明。
五、據上論斷，應依道路交通案件處理辦法第19條，裁定如主文
    。
中    華    民    國    97    年    4     月    16    日
                  交通法庭      法  官  陳盈吉
正本係照原本作成。
如不服本裁定，應於送達後5 日內，向本院提出抗告狀。
中    華    民    國    97    年    4     月    17    日
                                 書記官  陳展榮


司法院資訊處製作；財團法人民間司法改革基金會備份。
